【裁判字號】    89,訴,1955
【裁判日期】    900223
【裁判案由】    分割共有物
【裁判全文】
臺灣臺南地方法院民事判決  八十九年度訴字第一九五五號
    原      告    乙○○
    訴訟代理人    楊清安律師
                  蔡進欽律師
                  蘇正信律師
                  蔡弘琳律師
    被      告    戊○○      .
    兼訴訟代理人  己○○      .
    複代理人      甲○        .
    被      告    丁○○      .
    右一人
    訴訟代理人    丙○○      .
右當事人間請求分割共有物事件，本院判決如左：
    主    文
兩造共有之坐落台南縣大內鄉○○段一二一四地號、地目田、面積零點五四八公頃；
同段一二一五地號、地目田、面積一點零零零五公頃之土地，應合併分割如附圖所示
：編號一二一四－Ａ部分面積零點零零七九公頃、一二一四－Ｂ部分面積零點零零五
零公頃及一二一五－Ｂ部分面積零點三七五零八公頃均分歸原告取得；編號一二一五
－Ｄ部分面積零點三八七九八公頃分歸被告己○○、戊○○取得，按應有部分各二分
之一保持共有；編號一二一四－Ｃ部分面積零點零四一九公頃、一二一五－Ａ部分面
積零點零零一二公頃及一二一五－Ｃ部分面積零點二三六二四公頃均分歸被告丁○○
取得。
訴訟費用由被告戊○○、己○○各負擔一三六分之二五，被告丁○○負擔一三六分之
三六，餘由原告負擔。
    事    實
甲、原告方面：
  一、聲明：求為判決如主文所示。
  二、陳述：
  （一）坐落台南縣大內鄉○○段一二一四地號、地目田、面積零點五四八公頃；同
        段一二一五地號、地目田、面積一點零零零五公頃之土地（下簡稱系爭土地
        ）為兩造所共有，原告應有部分六十八分之二十五，被告戊○○、己○○應
        有部分各一三六分之二十五，被告丁○○應有部分三十四分之九，因兩造並
        無不分割之約定，惟無法協議分割，爰依農業發展條例第十六條及民法分割
        共有物之規定提起本訴，請求判決分割。
  （二）為符合兩造使用系爭土地現況，請求准予合併分割如附圖所示：編號一二一
        四－Ａ部分面積零點零零七九公頃、一二一四－Ｂ部分面積零點零零五公頃
        及一二一五－Ｂ部分面積零點三七五零八公頃均分歸原告取得；編號一二一
        五－Ｄ部分面積零點三八七九八公頃分歸被告己○○、戊○○取得，按應有
        部分二分之一保持共有；編號一二一四－Ｃ部分面積零點零四一九公頃、一
        二一五－Ａ部分面積零點零零一二公頃及一二一五－Ｃ部分面積零點二三六
        二四公頃均分歸被告丁○○取得。
  三、證據：提出土地謄本一份、及土地登記簿謄本二份為證。
乙、被告方面：
壹、戊○○、己○○部分：
  一、聲明：同意原告之請求。
  二、陳述：原告所提之分割方案即為兩造使用系爭土地之現狀，同意依原告所提之
      分割方案。
貳、被告丁○○部分：
  一、聲明：請求判決原告之訴駁回。
  二、陳述：
  （一）訴外人陳遠女士前曾提起一二一五地號土地原所有權人陳知高病危時，由保
        正強押不識字的陳遠女士代父登記移轉實非買賣，是系爭一二一五地號土地
        移轉過程多有疑點。
  （二）依台南縣政府土地使用編定結果，系爭土地係編定為一般農業區農牧用地，
        惟目前共有土地現狀，原告乙○○在所使用之土地上建有墳墓一座，被告戊○○、己○○亦在其使用部分建有墳墓二座，不符合土地編定結果，有違法
        使用之情形。
  （三）兩造目前即按原告所主張之分割方案，各別使用系爭土地，應無辦理分割之
        必要，若原告堅持分割，應由原告負擔全部之訴訟費用。
  三、證據：提出日據時代土地移轉登記書一份、土地登記簿謄本二份、台南縣政府
      土地使用編定結果通知書一份及分割方案圖一份為證。
丙、 本院依職權履勘系爭土地，並囑託台南縣麻豆地政事務所依原告所提出之分割
     方案製作分割圖，並函查系爭土地上設有墳墓是否即不得分割。
     理    由
一、原告起訴主張：坐落台南縣大內鄉○○段一二一四地號、地目田、面積零點五四
    八公頃；同段一二一五地號、地目田、面積一點零零零五公頃之土地為兩造所共
    有，原告應有部分六十八分之二十五，被告戊○○、己○○應有部分各一三六分
    之二十五，被告丁○○應有部分三十四分之九，此有土地登記簿謄本二份在卷可
    稽，且為被告戊○○、己○○所不爭執，被告丁○○雖抗辯系爭土地所有權之移
    轉登記有問題，惟並未舉證以實其說，況土地登記有絕對之公信力，原告提出土
    地登記謄本主張其為系爭土地之所有權人，自可信為真。被告丁○○之抗辯無可
    採。又原告主張兩造就系爭土地並無不分割之協議，系爭土地性質亦無不能分割
    之情形，惟因無法協議分割，為此提起本訴，請求裁判分割等情，業據提出與所
    述相符之土地登記謄本二份為證，並為被告所不爭執，應堪信原告之主張為真實
    。
二、按共有人得隨時請求分割共有物，但因物之使用目的不能分割或契約定有不可分
    割之期限者，不在此限；又共有物之分割，依共有人協議之方法行之，分割方法
    不能協議者，法院得依任合共有人之聲請，以原物分配於各共有人，民法第八百
    二十三條第一項、第八百二十四條第一項第一款分別定有明文。經查系爭土地為
    兩造所共有，各人應有部分如土地登記簿謄本所載，其地目為田，有土地登記簿
    謄本附卷可稽，兩造間並無不能分割之約定，依其使用目的，亦無不能分割之情
    形，又查系爭土地上經本院至現場堪驗結果其東側雖設有墳墓，有本院勘驗筆錄
    在卷可查，惟經本院向麻豆地政事務所函查結果，該所以八十九年十月十三日八
    十九所二字第八三九三號函覆：系爭土地所有權皆於八十九年一月四日前取得共
    有耕地之登記，符合修正施行後之農業發展條例第十六條第四款規定，得分割為
    單獨所有；又依據內政部八十九年八月三日台內地字第八九一零三二七號及行政
    院農委會八十九年七月十二日八十九農企字第八九零一三六四五三號函耕地分割
    測量時發現申請分割之耕地有違法使用情事，得先予分割等語綦詳，足見系爭土
    地亦無法令限制禁止分割之情形，且兩造復無法協議分割，則原告依前揭規定，
    訴請判決分割，於法洵無不合。又查系爭二筆土地相連，其共有人均相同，各共
    有人就各筆土地之應有部分亦均相同，並無將來分割後，各分別共有人無法以其
    應有部分互相移轉，而取得單獨所有權之問題，為便利土地之利用及社會經濟利
    益，原告請求合併分割，應予准許。
三、再按共有物之分割，應由法院依民法第八百二十四條命為適當之分配，不受當事
    人主張之拘束。又分割共有物時，法院應參酌當事人之聲明、共有物之性質、經
    濟效用及全體共有人之利益等因素公平為之。經查：系爭土地四周皆臨農地，系
    爭土地現分為三區使用，西側部分土地均由原告使用種植番石榴樹，土地上尚有
    原告建造之鐵皮石綿瓦屋一棟放置農具，該部分土地北側有原告設置之墳墓一座
    ，中間部分由被告丁○○使用種植番石榴樹，並建有木寮一間，東側部分則由被
    告戊○○、己○○共同使用種植芒果樹、及設有墳墓二座等情，業經本院履勘現
    場，及囑託台南縣麻豆地政事務所派員到場實測，有勘驗筆錄及台南縣麻豆地政
    事務所土地複丈成果圖附卷可稽。本院斟酌系爭土地之使用現狀、共有人原告及
    被告戊○○、己○○之意願、全體共有人利益之均衡及土地之充分利用，認原告
    主張如附圖所示之分割方法，尚屬妥適，爰判決系爭土地之分割方法如主文第一
    項所示。
五、據上論結，本件原告之訴為有理由，依民事訴訟法第七十八條、第八十一條第二
    款、第八十五條第一項但書，判決如主文。
中      華      民      國    九十      年      二      月    二十三    日
                                臺灣臺南地方法院民事第二庭
~B法      官  童來好
右為正本係照原本作成
如對本判決上訴，須於判決送達後廿日內向本院提出上訴狀
中      華      民      國    九十      年      二      月    二十三    日
~B法院書記官  鄭佩玉


司法院資訊處製作；財團法人民間司法改革基金會備份。
